【裁判字號】    95,重訴,394
【裁判日期】    971212
【裁判案由】    分割共有物
【裁判全文】
臺灣臺中地方法院民事判決             95年度重訴字第394號
原      告  蔡金雀
訴訟代理人  劉有德  律師
複  代理人  乙○○  律師
被      告  甲○○
訴訟代理人  丁○○
被      告  庚○○
訴訟代理人  洪永叡  律師
複  代理人  戊○○
            己○○
            丙○○
被      告  辛○○
訴訟代理人  林錦隆  律師
上列當事人間請求分割共有物事件，本院於民國97年11月11日言
詞辯論終結，判決如下：
    主      文
兩造共有坐落臺中市○○區○○段八三三地號、面積一八九四平
方公尺土地，同段八三四地號、面積一九七平方公尺土地准予合
併分割，其分割方法如附圖Ｂ案所示，即編號A部分面積二六一
平方公尺，分歸被告甲○○取得；編號B部分面積一○五平方公
尺，分歸被告庚○○取得；編號C、D部分合併面積一七二五平方
公尺，由被告辛○○與原告保持共有，被告辛○○取得應有部分
八二五分之七五五，原告取得應有部分八二五分之七十。
訴訟費用由兩造按如附表所示之應有部分比例負擔。
    事實及理由
一、原告起訴主張：坐落臺中市○○區○○段833地號、面積189
    4平方公尺土地、同段834地號、面積197平方公尺土地 (以
    下簡稱系爭二筆土地)均為兩造所共有，應有部分均為原告
    1000分之70、被告甲○○200分之25，被告庚○○100分之5
    ，被告辛○○1000分之755，是各共有人就系爭二筆土地之
    應有部分比例均相同。又系爭二筆土地並無因物之使用目的
    不能分割之情事，兩造亦未定有不分割之特約，惟兩造不能
    就分割方法達成協議，而系爭二筆土地如個別分割，將造成
    834地號土地細分，無法有效利用，為使各共有人分得之土
    地能盡其最大效用，爰請求准予合併分割，其分割方法如97
    年10月23日臺中市中興地政事務所土地複丈成果圖所示：編
    號A部分面積261平方公尺，分歸被告甲○○取得；編號B部
    分面積105平方公尺，分歸被告庚○○取得；編號C、D部分
    面積1725平方公尺，分歸原告與被告辛○○共同取得，維持
    共有等語，並聲明如判決主文第1項所示。
二、被告甲○○則以：同意系爭土地合併分割，惟不同意與被告
    庚○○二人維持共有，原告提出之分割方案，主張應按97年
    8月27日臺中市中興地政事務所土地複丈成果圖所示分割：
    編號A部分面積261平方公尺，分歸被告甲○○取得；編號B
    部分面積146平方公尺，分歸原告取得；編號C部分面積1579
    平方公尺，分歸被告辛○○取得，編號D部分面積105平方公
    尺，分歸被告庚○○取得等語資為抗辯，並聲明：原告之訴
    駁回
三、被告庚○○則以：其亦不同意與被告甲○○維持共有，但同
    意系爭二筆土地合併分割，且伊就系爭土地之應有部分均為
    訴外人張杜秀慧設定最高限額抵押權新臺幣 (下同)2500 萬
    元，原告未取得該抵押權人之同意，依法不得合併分割。縱
    使系爭土地依法得合併分割，惟不同意原告主張之分割方案
    ，應考量被告庚○○土地分割前、後之價值，以面寬6公尺
    為當等語置辯，並聲明：原告之訴駁回。
四、被告辛○○則主張：同意原告所提之合併分割方案，且系爭
    二筆土地使用分區上均為第二種住宅區、第三種住宅區，性
    質上得為合併分割等語。
五、得心證之理由：
  (一)查原告主張系爭二筆土地均為兩造共有，各共有人就系爭土
    地應有部分均相同，即如附表所示之應有部分比例，兩造間
    就系爭土地並無不分割之約定，系爭土地亦無因物之使用目
    的不能分割之情形，惟因兩造無法協議為分割等事實，業據
    其提出土地登記謄本2份為證，且為被告所不爭執，此部分
    之主張堪信為真實。
  (二)按各共有人，得隨時請求分割共有物，但因物之使用目的不
    能分割或契約訂有不分割之期限者，不在此限。又共有物之
    分割，依共有人協議之方法行之，分割之方法，不能協議決
    定者，法院得因任何共有人之聲請，命為下列之分配：一、
    以原物分配於各共有人；二、變賣共有物，以價金分配於各
    共有人，且以原物為分配時，如共有人中，有不能按其應有
    部分受分配者，得以金錢補償之，民法第823條第1項、第
    824條分別定有明文。從而，原告依據上開規定請求判決分
    割系爭土地，即無不合，應予准許。
  (三)次按共有物如為數宗不同地號之土地，其共有人如非以成立
    一共有關係之意思而共有數宗土地時，應認其共有關係分別
    存在於每宗土地之上，除經全體共有人同意外，法院為分割
    時，尚不能任意予以合併為一共有物，視作一所有權而予分
    割，此乃一物一權原則之當然解釋。又分割共有物之訴，係
    就同一共有關係之共有物，予以分割，使共有人就共有物之
    一部分單獨取得所有權之形式訴訟。故數共有物除依其性質
    及其共有人與應有部分均相同，並經共有人全體同意等情形
    外，尚難認其得為合併分割 (最高法院90年度台上字第1594
    號、85年度台上字第2483號判決參照)。申言之，若共有人
    以成立一共有關係之意思而共有數宗土地，或數宗土地雖非
    以成立一共有關係之意思而共有，但各宗共有土地之性質、
    共有人與應有部分均相同，且經共有人全體同意之情形時，
    自得合併分割。查本件系爭833地號土地地目為田，系爭834
    地號土地地目為建，有土地登記謄本可查，惟系爭兩筆土地
    所編定之使用分區均為「第二種住宅區」及「第三種住宅區
    」，亦有臺中市政府都市發展局簡便行文表臺中市政府都市
    計劃土地使用分區 (或公共設施用地)證明書附卷可稽，足
    見系爭兩筆土地性質上得合併使用，應屬無疑。又系爭二筆
    土地相毗鄰，公告現值均係每平方公尺42,857元，且系爭二
    筆土地之共有人均相同，各共有人就系爭土地之應有部分亦
    同，有土地登記謄本可稽，而兩造均同意系爭土地合併分割
    ，為求發揮土地之最大經濟效益，本院認系爭土地以合併分
    割為宜，是原告請求系爭土地合併分割，洵屬有據。
  (四)再按抵押之不動產如經分割，或讓與其一部，或擔保一債權
    之數不動產而以其一讓與他人者，其抵押權不因此而受影響
    ，民法第868條定有明文，故抵押之不動產雖讓與為數人所
    共有，抵押權人對於受讓抵押物之各人之應有部分，仍得就
    全部債權行使權利 (最高法院82年台上字第3153號判例參照
    )。查被告庚○○曾於95年6月28日就系爭兩筆土地之應有部
    分設定最高限額抵押權2500萬元予訴外人張杜秀慧，存續期
    間自95年6月26日起至100年6月25日止，登記次序為第1位，
    有土地登記謄本可證，揆諸上開規定，縱將系爭土地合併分
    割，抵押權人張杜秀慧對受讓抵押物之個人應有部分，仍得
    就全部債權行使權利，對抵押權人張杜秀慧並無何影響。又
    土地因合併申請複丈者，應以同一地段、地界相連、適用性
    質相同之土地為限。前項土地之所有權人不同或設定有抵押
    權、典權、耕作權等他項權利者，應依下列規定檢附相關文
    件：二、設定有抵押權時，應檢附土地所有權人與抵押權人
    之協議書。但其抵押權內容完全一致，未涉權利範圍縮減者
    ，得免附，地籍測量實施規則第224條第1項、第2項第2款定
    有明文。而系爭土地抵押權設定之債權人、債務人、設定之
    權利範圍、登記次序之擔保順位、存續期間均相同，且係共
    同擔保同一債權，如辦理合併分割時，依前開規則第224條
    第2項第2款規定，其抵押權內容完全一致，未涉權利範圍縮
    減者，得免附協議書，此有臺中市中興地政事務所97年2月
    13日中興地所二字第0970001885號函附卷可參，是系爭土地
    縱經合併分割，亦無未能申請測量、辦理分割登記之情事。
    從而，系爭土地合併分割自無須先經抵押權人張杜秀慧之同
    意，被告庚○○辯稱原告主張合併分割應先取得抵押權人張
    杜秀慧之同意云云，即不可採。
  (五)繼按裁判分割共有物，屬形成判決，法院定共有物之分割方
    法，固應斟酌當事人之聲明、共有物之性質、經濟效用及全
    體共有人之利益等，而本其自由裁量權為公平合理之分配，
    但並不受當事人聲明之拘束 (最高法院93年度台上字第1797
    號判決參照)。是共有物分割應審酌共有人之應有部分比例
    、各共有人之意願、各共有人間有無符合公平之原則及整體
    共有人經濟利益等因素為通盤之考量，以求得最合理之分割
    方法。經查：
  1.系爭二筆土地相互接連，合併觀之，地形方正整齊，現況為
    空地，土地上無構造物，周邊圍有安全圍籬，標的物正面臨
    30 公尺寬之五權西路2段，後側土地境界線內則規劃有市府
    整體規劃1.5公尺寬之防火間隔，與同區段834地號相毗鄰之
    同區段835地號土地為被告辛○○所有等情，除有原告提出
    之土地登記謄本為證，並經本院會同中興地政事務所測量人
    員勘測屬實，製有勘驗筆錄及土地複丈成果圖在卷可稽，復
    經臺灣省建築師公會王文芳建築師於97年3月12日履勘現場
    ，有臺灣省建築師公會鑑定報告書在卷可稽。
  2.按分割共有物，以消滅共有關係為目的。法院裁判分割共有
    土地時，除因該土地內部分土地之使用目的不能分割（如為
    道路）或部分共有人仍願維持其共有關係，應就該部分土地
    不予分割或准該部分共有人成立新共有關係外，應將土地分
    配於各共有人單獨所有 (最高法院69年台上字第1831號判例
    參照)。申言之，若部分共有人同意維持其共有關係，則法
    院裁判分割時，應尊重部分共有人之意思，就該部分土地不
    予分割，並准該部分共有人成立新共有關係。查原告與被告
    辛○○為夫妻關係，有戶籍謄本可佐，因原告對系爭土地之
    應有部分僅1000分之70，若分割為單獨所有，恐造成土地過
    於狹小、不利使用之結果，為相互配合使用土地，兩人同意
    就系爭分割後之土地保持共有，亦有土地保持共有同意書附
    卷可查，本院審酌當事人之意思及分割後土地之利用，認為
    系爭土地分割後，應由原告與被告辛○○按應有部分比例保
    持共有，較為允當。
  3.又系爭二筆土地合併後，其地形方正整齊，面臨30公尺寬之
    五權西路2段，都市計畫使用分區為「第二種住宅區」、「
    第三種住宅區」，已如前述，若按應有部分比例分配面臨道
    路寬度，雖使共有人均能面臨五權西路並以之出入，共享其
    利，惟依臺中市畸零地使用規則第3條規定，一般建築用地
    正面路寬超過25公尺者，建築基地的最小深度為16公尺、最
    小寬度為4公尺，否則即屬畸零地，無法個別申請建築使用
    ，亦有臺中市政府97年3月4日府都建字第0970050353號函、
    臺灣省建築師公會鑑定報告書可稽，則若按應有部分比例分
    配面臨道路寬度，將使被告庚○○分割取得之土地無法單獨
    建築使用，對其損害甚鉅，顯失公平，是本院審酌各共有人
    應有部分比例、各分割土地將來得以單獨建築使用之經濟利
    益等因素，認為將被告庚○○分得之土地面寬調整為最小寬
    度4公尺，在總持分面積不變之原則下，酌減其基地深度，
    以符合臺中市畸零地使用規則，較為公平。
  4.又原告雖主張系爭土地之防火巷均應留在各土地之最後面，
    成一足以相通之直線型，以符合臺中市政府就系爭土地整體
    性防火間隔之標準，否則分割後每一筆土地後面所留之防火
    巷無法相通，將失去防火巷功能，故各共有人分割後取得之
    土地，其深度均應相同云云，並提出臺中市政府95年10月17
    日府都建字第0950215008號函為證。惟建築技術規則建築設
    計施工篇第110條第6款規定：「市地重劃地區，應由直轄市
    、縣 (市)政府規定整體性防火間隔 (防火巷)，其淨寬在3
    公尺以上，並應接通道路。」旨在縮小街廓防火區劃面積，
    以防阻火災之蔓延，藉以逃生避難，非供一般公眾平時通行
    之用，故防火間隔 (防火巷)與各分配基地間並無應相連接
    之規定，有臺灣省建築師公會鑑定報告書可按，另經本院向
    臺中市政府函查，亦認為分割後每一筆土地後面所留之防火
    巷不以相通為必要，尚無違反防火間隔或建築法相關規定，
    有臺中市政府97年3月4日府都建字第0970050353號函可稽，
    是原告主張系爭土地之防火巷均應留在各土地之最後面，即
    無憑據，應不可採。
  5.本院綜合上情，認如依附圖Ｂ所示之分割方案，除各共有人
    分得之土地均面臨五權西路且地形方正整齊，使分割後各共
    有人取得之土地，均能面臨五權西路並以之出入外，就土地
    將來之經濟效益而言，各共有人分得之土地面寬最小應為4
    公尺，並按應有部分比例調整深度，可使各共有人取得之土
    地不致成為畸零地，將來均得申請建築使用，減少共有人所
    受損害。再就各分割基地所有權人之需求以及未來建築物之
    合理配置使用而言，同區段835地號為被告辛○○所有，且
    與系爭834地號相毗鄰，而原告與被告辛○○乃夫妻關係，
    願就分得後之土地維持共有，以利相互配合使用等情，已如
    前述，是若依附圖Ｂ所示之分割方案，則原告與被告辛○○
    分得之土地，尚得與相隔鄰之同區段835地號土地，合併使
    用，較能發揮較高之經濟效益，並不違背公平原則。至被告
    甲○○主張應按97年8月27日臺中市中興地政事務所土地複
    丈成果圖所示為分割方案（即附圖所示Ｇ案）乙節，然查，
    若依被告甲○○所主張分割方案，除與原告及被告辛○○維
    持共有之意願相違背，且將造成原告與被告辛○○取得之土
    地將無法緊臨同地段835地號土地，依上開說明，自減少分
    割後之經濟效益，再比較附圖Ｂ所示之分割方案及被告甲○○主張之分割方案，被告甲○○取得土地之面積及形狀相同
    ，僅位置不同，若依被告甲○○主張之分割方案，其分得土
    地乃緊鄰同地段835地號土地，惟被告甲○○取得之土地位
    置是否緊臨同地段835地號土地，對被告甲○○並無經濟效
    益上之差別，是其主張之分割方案顯然對原告及被告辛○○
    不利，對己亦無任何利益，難謂公平，顯不足取。至被告庚○○主張若考量分割前、後之價值，其所分得之土地面臨道
    路部分寬度應為6公尺，對被告庚○○方無損失云云，並提
    出中華徵信所之不動產估價報告書為證，然被告庚○○就系
    爭土地之應有部分比例僅100分之5，依附圖Ｂ所示之分割方
    案分割，其分得土地面臨道路寬度已有4公尺，原告及被告
    辛○○分得之土地面寬部分並因此縮減1.5公尺，乃為其日
    後合申請單獨建築得符合建築法令限制，其分得土地之價值
    並無重大損害，若再依其主張使分得土地面寬擴充為6公尺
    ，將使其他共有人面臨道路寬度再度縮減，顯然對他共有人
    不利，況價值減損乃土地分割後之必然結果，各共有人應共
    同承擔損失，不得將此不利僅歸由少數共有人負擔，否則即
    難謂公平，是被告庚○○主張之分割方案，亦不足取。
  6.基上所述，本院認為以如附圖Ｂ所示之分割方案，對兩造當
    事人而言，最為公平，並符合經濟效益、當事人意願及全體
    共有人之利益，實為可採。
  (六)至被告甲○○主張因分割造成應有部分較少之人受有損失部
    分，應以金錢補償之云云。按以原物為分配時，如共有人中
    ，有不能按其應有部分受分配者，得以金錢補償之，民法第
    824條第3項固定有明文，查系爭土地應採如附圖Ｂ所示之分
    割方案，已如前述，該分割方案原則上按各共有人之應有部
    分分配面臨道路之寬度，堪稱公平，其經濟價值相差不多，
    並未造成各共有人間土地價值有何顯然失衡之結果，無不能
    按其應有部分受分配之情形，是被告甲○○主張金錢補償，
    即無理由。
  (七)綜上所述，系爭土地既未經協議分割，原告訴請裁判分割，
    應予准許。又系爭土地，共有人及應有部分均相同，原告主
    張合併分割，被告亦表示如以裁判分割，亦同意合併分割，
    參以系爭土地坐落位置、形狀、對外交通、經濟效益等情，
    認為以附圖所示方案分割為妥適，爰判決如主文第1項所示
    。
  (八)末按因共有物分割、經界或其他性質上類似之事件涉訟，由
    敗訴當事人負擔訴訟費用顯失公平者，法院得酌量情形，命
    勝訴之當事人負擔一部，民事訴訟法第80條之1定有明文。
    本件既係因共有物分割涉訟，核其性質，兩造本可互換地位
    ，則原告提起本件訴訟雖依法有據，然被告之應訴又係法律
    規定所不得不然，是本院認應由兩造按其應有部分分擔訴訟
    費用較為允洽，爰依職權判決如主文第2項所示。
  (九)訴訟費用負擔之依據：民事訴訟法第80條之1、第85條第1項
    但書。
中    華    民    國    97    年    12    月    12    日
                  民事第三庭  法  官  許石慶
附表：
┌──┬───┬──────┬───────┬─────┐
│編號│共有人│應有部分比例│分割面積      │分得位置  │
│    │      │            │(平方公尺)    │(附圖編號)│
├──┼───┼──────┼───────┼─────┤
│ 1  │甲○○│25/200      │261           │ A        │
├──┼───┼──────┼───────┼─────┤
│ 2  │庚○○│5/100       │105           │ B        │
├──┼───┼──────┼───────┼─────┤
│ 3  │蔡金雀│70/1000     │1725(辛○○應 │ C、D     │
├──┼───┼──────┤有部分755/825 │          │
│ 4  │辛○○│755/1000    │，蔡金雀應有部│          │
│    │      │            │分70/825 )    │          │
└──┴───┴──────┴───────┴─────┘
正本係照原本作成。
如對本判決上訴，須於判決送達後20日內向本院提出上訴狀。
中    華    民    國    97    年    12    月    12    日
                                書記官


司法院資訊處製作；財團法人民間司法改革基金會備份。
